ACORDAO-COMPLETO-2406263

ACÓRDÃO 12284/2020 ATA 39/2020 - SEGUNDA CÂMARA

VISTOS, relatados e discutidos estes autos de tomada de contas especial instaurada pelo Fundo Nacional de Saúde (FNS) em desfavor de Gerald Saraiva Silva de Sordi e Renata Viana Brito Rodrigues, como então secretários municipais de saúde em Presidente Jânio Quadros - BA (gestões: de 13/1/2009 a 16/8/2012 e de 16/8/2012 a 31/12/2012, respectivamente) , diante da parcial impugnação dos dispêndios com os recursos federais transferidos ao referido município pelo FNS sob o montante de R$ 2.866.365,53 pela modalidade fundo a fundo, durante o exercício de 2012, para a aplicação nos Blocos de Atenção Básica, Vigilância em Saúde e de Média e Alta Complexidade Ambulatorial e Hospitalar;
	ACORDAM os Ministros do Tribunal de Contas da União, reunidos na Sessão da 2ª Câmara, ante as razões expostas pelo Relator, em:
9.1. declarar a revelia de Gerald Saraiva Silva de Sordi e Renata Viana Brito Rodrigues, nos termos do art. 12, § 3º, da Lei nº 8.443, de 1992;
9.2. julgar irregulares as contas de Gerald Saraiva Silva, nos termos dos arts. 16, III, alíneas "b" e "c", e 19, caput, da Lei nº 8.443, de 1992, para condená-lo ao pagamento do correspondente débito, com a atualização monetária e os juros de mora calculados desde as datas informadas até o efetivo recolhimento, fixando-lhe o prazo de 15 (quinze) dias, contados da notificação, para que comprove perante o Tribunal, nos termos do art. 214, III, "a", do RITCU, o recolhimento da referida dívida em favor do Fundo Nacional de Saúde, na forma da legislação em vigor, sob as seguintes condições:
	Data da Ocorrência
	Valor Original (em R$) 

	07/05/2012
	      47.069,65   

	07/05/2012
	         2.167,23   

	07/05/2012
	         2.749,61   

	07/05/2012
	         6.388,00   

	07/05/2012
	            655,81   

	07/05/2012
	            470,70   

	08/05/2012
	         1.697,18   

	14/05/2012
	         2.568,57   

	14/05/2012
	         3.236,78   

	11/06/2012
	            557,86   

	11/06/2012
	            777,26   

	11/06/2012
	            267,78   

	12/06/2012
	      23.600,00   

	20/06/2012
	      13.444,18   

	09/07/2012
	      52.158,60   

	09/07/2012
	         2.856,24   

	09/07/2012
	         7.277,37   

	09/07/2012
	      10.699,94   

	09/07/2012
	            557,86   

	09/07/2012
	            777,26   

	12/07/2012
	         2.855,29   

9.3. julgar irregulares as contas de Renata Viana Brito Rodrigues, nos termos dos arts. 16, III, alíneas "b" e "c", e 19, caput, da Lei nº 8.443, de 1992, para condená-la ao pagamento do correspondente débito, com a atualização monetária e os juros de mora calculados desde as datas informadas até o efetivo recolhimento, fixando-lhe o prazo de 15 (quinze) dias, contados da notificação, para que comprove perante o Tribunal, nos termos do art. 214, III, "a", do RITCU, o recolhimento da referida dívida em favor do Fundo Nacional de Saúde, na forma da legislação em vigor, sob as seguintes condições:
	Data da Ocorrência
	Valor Original (em R$) 

	17/08/2012
	      39.666,50   

	21/08/2012
	         2.855,29   

	21/08/2012
	      24.527,12   

	21/08/2012
	      11.208,93   

	21/08/2012
	         1.959,27   

	21/08/2012
	      13.335,06   

	21/08/2012
	            772,46   

	13/09/2012
	      59.120,60   

	13/09/2012
	         2 897,64   

	13/09/2012
	         4.398,79   

	13/09/2012
	         6.099,06   

	28/09/2012
	         3.345,00   

	11/10/2012
	         2.186,44   

	11/10/2012
	      40.000,00   

	11/10/2012
	         6.268,24   

	11/10/2012
	         1.016,14   

	11/10/2012
	            777,26   

	11/10/2012
	         1.196,33   

	11/10/2012
	            660,19   

	19/10/2012
	         3.105,55   

	29/10/2012
	         2.400,00   

	31/10/2012
	         3.345,00   

	14/11/2012
	         2.117,74   

	14/11/2012
	      26.000,00   

	14/11/2012
	         7.897,96   

	14/11/2012
	         4.000,00   

	14/11/2012
	            835,18   

	14/11/2012
	            220,01   

	28/11/2012
	         7.724,48   

	30/11/2012
	         3.345,00   

	14/12/2012
	         1.941,25   

	14/12/2012
	      21.011,10   

	14/12/2012
	         6.354,86   

	14/12/2012
	         2.738,69   

	28/12/2012
	      29.764,72   

	28/12/2012
	         6.089,27   

	28/12/2012
	            598,67   

	28/12/2012
	         5.629,94   

	28/12/2012
	            749,12   

9.4. aplicar em desfavor de Gerald Saraiva Silva de Sordi e de Renata Viana Brito Rodrigues, individualmente, a multa prevista no art. 57 da Lei n.º 8.443, de 1992, sob os valores de R$ 30.000,00 (trinta mil reais) e R$ 40.000,00 (quarenta mil reais) , respectivamente, fixando-lhes o prazo de 15 (quinze) dias, contados da notificação, para que comprovem, perante o Tribunal, nos termos do art. 214, III, "a", do RITCU, o recolhimento da referida dívida em favor do Tesouro Nacional, com a devida atualização monetária, na forma da legislação em vigor;
9.5. autorizar, caso requerido, nos termos do art. 26 da Lei nº 8.443, de 1992, e do art. 217 do RITCU, o parcelamento das dívidas fixadas por este Acórdão em até 36 (trinta e seis) parcelas mensais e sucessivas, com a devida atualização monetária e os correspondentes acréscimos legais, esclarecendo aos responsáveis que a falta de pagamento de qualquer parcela importará no vencimento antecipado do saldo devedor, nos termos do art. 217, § 2º, do RITCU, sem prejuízo das demais medidas legais;
9.6. autorizar, desde logo, a cobrança judicial das dívidas fixadas por este Acórdão, nos termos do art. 28, inciso II, da Lei nº 8.443, de 1992, diante do não atendimento às notificações; e
9.7. enviar a cópia do presente Acórdão, com o Relatório e o Voto, à Procuradoria da República no Estado da Bahia, nos termos do art. 16, § 3º, da Lei nº 8.443, de 1992, para o ajuizamento das ações civis e penais cabíveis.

TCE instaurada pelo Fundo Nacional de Saúde (FNS) em desfavor de Gerald Saraiva Silva de Sordi e Renata Viana Brito Rodrigues, como então Secretários Municipais de Saúde de Presidente Jânio Quadros  BA (gestões: 13/1/2009 a 16/8/2012 e 16/8/2012 a 31/12/2012, respectivamente), diante da parcial impugnação dos dispêndios com os recursos federais transferidos ao referido município pelo FNS sob o montante de R$ 2.866.365,53, durante o exercício de 2012, pela modalidade fundo a fundo para a aplicação nos Blocos de Atenção Básica (BLATB), Vigilância em Saúde (BLVGS) e de Média e Alta Complexidade Ambulatorial e Hospitalar (BLAMC).

Segunda Câmara

Município de Presidente Jânio Quadros - BA.

3. Responsáveis: Gerald Saraiva Silva de Sordi (CPF XXX.419.965-XX) e Renata Viana Brito Rodrigues (CPF XXX.325.035-XX).

13.1. Ministros presentes: Ana Arraes (Presidente), Aroldo Cedraz e Raimundo Carreiro.
13.2. Ministro-Substituto convocado: André Luís de Carvalho (Relator).
13.3. Ministro-Substituto presente: Marcos Bemquerer Costa.

ANDRÉ DE CARVALHO

Trata-se de tomada de contas especial instaurada pelo Fundo Nacional de Saúde (FNS) em desfavor de Gerald Saraiva Silva de Sordi e Renata Viana Brito Rodrigues, como então secretários municipais de saúde em Presidente Jânio Quadros - BA (gestões: de 13/1/2009 a 16/8/2012 e de 16/8/2012 a 31/12/2012, respectivamente) , diante da parcial impugnação dos dispêndios com os recursos federais transferidos ao referido município pelo FNS sob o montante de R$ 2.866.365,53 pela modalidade fundo a fundo, durante o exercício de 2012, para a aplicação nos Blocos de Atenção Básica, Vigilância em Saúde e de Média e Alta Complexidade Ambulatorial e Hospitalar.
2.	Após a análise final do feito, o Auditor Federal Wagner Mariano lançou o seu parecer conclusivo à Peça 57, com a anuência dos dirigentes da Secex-TCE (Peças 58 e 59) , nos seguintes termos:
	" (...) HISTÓRICO 
	2.	No período de 20/10/2014 a 25/10/2014, a unidade descentralizada do Denasus no Estado da Bahia, o SEAUD/BA, realizou a execução de auditoria no Fundo Municipal de Saúde do município de Presidente Jânio Quadros/BA, em atendimento à demanda da Procuradoria da República de Vitória da Conquista/BA, para apurar possíveis irregularidades na execução do Contrato n. 77/2012, celebrado entre o Município de Presidente Jânio Quadros/BA e a Cooperativa dos Profissionais de Saúde - COOPE. 
	2.1. O período de abrangência dos exames realizados pela equipe de fiscalização foi de abril a dezembro de 2012 (peça 13, p. 3) . 
	2.2. Dentre as constatações realizadas, as relativas à administração financeira dos recursos oriundos do Fundo Nacional de Saúde - FNS que geraram proposições de devolução de recursos foram as seguintes:
	- o Ministério da Saúde, através do Fundo Nacional de Saúde-FNS, transferiu para o Fundo Municipal de Saúde do Município de Presidente Jânio Quadros/BA, no exercício de 2012, Recursos Financeiros no montante de R$ 2.866.365,53, consoante a Constatação 345059 (peça 13, p. 4-5) ;
	- a Secretaria Municipal de Saúde de Presidente Jânio Quadros - SMS contratou, através de pregão presencial, Cooperativa para a prestação de serviços em saúde no Município durante o exercício de 2012, consoante a Constatação 345060 (peça 13, p. 5) ;
	- após análise do Processo Administrativo Licitatório nº 90/2012, que deu origem à contratação da empresa COOPE - Cooperativa dos Profissionais de Saúde, Contrato n. 77/2012, tendo como objeto a gestão ambulatorial e contratação de profissionais de nível superior e médio, para funcionamento das Unidades de Atenção Básica do município, no valor global de R$ 2.209.500,00, foram detectadas irregularidades, consoante a Constatação 345063 (peça 13, p. 5-6) ;
	- não comprovação de despesas realizadas com insumos, consoante a Constatação 345267 (peça 13, p. 6-8) .
	2.3. As notificações realizadas pela equipe de fiscalização encontram-se relacionadas na seção VI do Relatório de Auditoria (peça 13, p. 18) .
	2.4. Em 22/1/2015, após análise das justificativas apresentadas, foi homologado o Relatório de Auditoria Denasus n. 14871, cuja conclusão transcrevemos a seguir (peça 13, p. 19, destaques nossos) : 
	A presente Auditoria realizada na SMS- Presidente Jânio Quadros/BA demonstra que o modelo de gestão adotado na terceirização de mão de obra em saúde, através de Cooperativa, tornou-se bastante dispendioso para a Administração Pública Municipal. Principalmente pela falta de estimativa de custos, de modo que se pudesse avaliar a melhor proposta para a administração Pública. Assim, foi proposto ao Município devolver o montante de R$ 540.992,03 (Quinhentos e quarenta mil, novecentos e noventa e dois reais e três centavos) , ao Fundo Nacional de Saúde, conforme Planilha de Proposição de Devolução, por não comprovar despesas pagas como INSUMOS a Cooperativa, pela falta de atendimentos em algumas unidades de saúde e não realização de alguns exames.
	O papel da Cooperativa contratada foi desvirtuado do seu objetivo legal de prestação de serviços aos associados, que, pela letra da lei, devem ser pessoas que contribuam com bens ou serviços para o exercício de uma atividade econômica em proveito comum. O modelo de gestão adotado distorce a política do cooperativismo. A contratação teve por objeto a terceirização irregular de mão de obra, uma vez que se destinava à atividade-fim do órgão contratante, em afronta à necessidade de realização de concurso para ocupação de cargos públicos, nos termos do art. 37, inciso II, da Constituição Federal. Assim, observou-se que os profissionais contratados prestavam serviços diretamente à SMS, à qual estavam diretamente subordinados, inclusive, com controle de jornada, de forma não eventual e com pessoalidade, ou seja, não podia se fazer substituir por outra pessoa.
	Esses são exatamente os requisitos da relação de emprego previstos no artigo 3º da CLT. Assim, observou-se uma contratação indireta de pessoal para a atividade-fim, desrespeitando direitos trabalhistas.
	O procedimento licitatório, realizado na modalidade pregão presencial, não teve por objeto a contratação de bens ou serviços comuns e não foi realizado como registro de preço, em desacordo com o disposto no artigo 12 da Lei nº 10.520/2002. 
Não ficou comprovada necessidade de se contratar as Cooperativas, o que prevê a elaboração de um Plano Operativo e de aprovação pelo Conselho de Saúde. A este, caberia discutir em suas sessões plenárias esse modelo de contratação. A contratação de mão-de-obra por meio de cooperativas de trabalho somente é admitida para serviços que não se constituam em atividade-fim da Administração.
O planejamento torna-se ferramenta indispensável para se gerir bem os Recursos Públicos, cabendo ao Gestor escolher a melhor alternativa para a expansão das ações e serviços públicos de saúde, com competência e responsabilidade fiscal.
	2.5. As proposições de ressarcimento realizadas pela equipe de fiscalização encontram-se relacionadas na seção IX do Relatório de Auditoria, as quais totalizam o valor histórico de R$ 540.922,03 (peça 13, p. 20-33) . 
	2.6. Em 12/4/2017 foi realizada consulta no SisGRU, não tendo sido apurado o recolhimento do débito até àquela data (peça 5) .
	2.7. Em 2/5/2017 o FNS realizou a inscrição de responsabilidade dos responsáveis em conta do ativo, em face dos débitos apontados no Relatório de Fiscalização Denasus n. 14871, no relatório do Tomador de Contas Especial n. 00079/2017, de 2/5/2017, e no processo de TCE n. 25000.060657/2017-11, colocando como débito os valores constantes dos demonstrativos de débitos (peça 15) .
	2.8. No parecer do dirigente de controle interno n. 937/2017 (peça 19) e no pronunciamento ministerial (peça 20) consta conclusão pela irregularidade das contas dos responsáveis indicados no Relatório do Tomador de Contas Especial, tendo por motivo/constatação a impugnação parcial das despesas realizadas e como valor atualizado do débito (inclusive juros de mora) , até 2/5/2017, o montante de R$ 816.050,01.
	2.9. As peças exigidas pela IN/TCU n. 71/2012 que se encontram nos autos são as seguintes: ficha de qualificação dos responsáveis (peça 14) ; matriz de responsabilização (peça 8) ; notificações expedidas (peças 9 a 11) ; demonstrativos de débito (peça 15) ; registro de responsabilidade em conta do ativo (peça 7) ; relatório do Tomador de Contas Especial n. 00079/2017, de 2/5/2017 (peça 16) ; relatório de auditoria CI n. 937/2017 (peça 17) ; certificado de auditoria n. 937/2017 (peça 18) ; parecer do dirigente de controle interno n. 937/2017 (peça 19) ; pronunciamento ministerial (peça 20) . Documentos relativos à nomeação e à exoneração dos responsáveis listados na fase interna desta TCE encontram-se juntados aos autos (peça 4) .
	2.10. No âmbito do Ministério da Saúde, a apuração da fase interna da TCE desenvolveu-se nos autos do processo de TCE n. 25000.060657/2017-11, o qual foi precedido de apurações no âmbito do processo administrativo n. 25022.000653/2015-39 (cf. peça 12, p. 1-2) .
Esgotamento da via administrativa do Ministério da Saúde para ressarcimento do dano
	3.	Preliminarmente, oportuno consignar que, nos termos do art. 23, § 1º, do Decreto 7.827/2012, que regulamenta a Lei Complementar 141/2012, e item 9.3.5.2 do Acórdão 1072/2017-TCU-Plenário (Relator Min. Bruno Dantas) , foram esgotadas, na via administrativa de controle interno do Ministério da Saúde, as medidas para ressarcimento do dano, conforme notificações encaminhadas aos responsáveis, relacionadas no Relatório do Tomador de Contas Especial (peça 16, p. 5-6) , as quais se encontram apensadas a estes autos (peças 9 a 11) .  
Fase externa da TCE
	4.	Em 24/10/2017 os autos de TCE foram protocolados no TCU.
	4.1. Em 16/8/2018 foi realizada a instrução inicial dos autos no Tribunal (peça 21) . Naquela oportunidade apontou-se da necessidade de saneamento dos autos, mediante a realização de diligência ao Denasus com o fim de obter cópia dos seguintes documentos, referentes ao Relatório de Auditoria Denasus n. 14871 e ao processo administrativo n. 25022.000653/2015-39: evidências mencionadas na seção IX - Proposição de Devolução, referentes à Constatação n. 345267 do Relatório de Auditoria Denasus n. 14871, o qual trata de auditoria realizada no município de Presidente Jânio Quadros/BA.
	4.2. Em 29/4/2019 foi realizada a 2ª. instrução técnica (peça 39) . Naquela oportunidade foi realizada a análise da resposta à diligência promovida por esta Secretaria, por meio do Ofício 2284/2018-TCU/Secex-TCE, de 9/10/2018 (peça 24) , recebido em 18/10/2018, conforme A.R. (peça 25) . 
	4.2.1. O Núcleo Estadual do Ministério da Saúde na Bahia apresentou, intempestivamente, mediante o Oficio n. 1196/2018/BA/CGNE/SE/MS (peça 26) as seguintes informações e/ou esclarecimentos, constantes das peças 27 a 37:
	a) evidências mencionadas na seção IX - Proposição de Devolução, referentes à Constatação n. 345267 do Relatório de Auditoria Denasus n. 14871, o qual trata de auditoria realizada no município de Presidente Jânio Quadros/BA, sendo relativas aos seguintes blocos de financiamento:
	a.1) Bloco da Atenção Básica: peças 32 a 36;
	a.2) Bloco da Vigilância em Saúde: peças 29 a 31;
	a.3) Bloco da Média e Alta Complexidade Ambulatorial e Hospitalar: peças 27 e 28;
	b) cópia do Relatório de Auditoria Denasus n. 14871, emitido em 15/1/2015: peça 37.
	4.2.2. Considerou-se parcialmente atendida a diligência realizada, em face dos documentos remetidos, os quais foram mencionados na Constatação n. 345267 do Relatório de Auditoria Denasus n. 14871 (peça 13, p. 6-8) para caracterizar a ocorrência de dano, tendo em vista que não vieram identificados a quais processos de pagamento referiam-se os documentos encaminhados.
	4.2.3. Foi proposta a realização de citação do Sr. Gerald Saraiva Silva de Sordi (CPF XXX.419.965-XX) , na condição de Secretário Municipal de Saúde de Presidente Jânio Quadros/BA (gestão: 13/1/2009 a 16/8/2012) , e da Sra. Renata Viana Brito Rodrigues (CPF XXX.325.035-XX) , na condição de Secretária Municipal de Saúde de Presidente Jânio Quadros/BA (gestão: 16/8/2012 a 31/12/2012) .
	ANÁLISE DOS PRESSUPOSTOS DE PROCEDIBILIDADE DA IN/TCU 71/2012
	Verificação de Eventual Prejuízo ao Contraditório e Ampla Defesa
	5.	Verifica-se que não há prejuízo ao contraditório e ampla defesa, uma vez que não houve o transcurso de mais de dez anos desde o fato gerador sem que tenha havido a notificação dos responsáveis pela autoridade administrativa federal competente (art. 6º, inciso II, c/c art. 19 da IN/TCU 71/2012, modificada pela IN/TCU 76/2016) , pois os recursos transferidos e as despesas impugnadas referem-se ao exercício de 2012, e os responsáveis foram notificados sobre as irregularidades pela autoridade administrativa competente conforme descrito no Relatório Completo do Tomador de Contas Especial n. 00079/2017, de 2/5/2017 (peça 16) .
Valor de Constituição da TCE
	5.1. Verifica-se, também, que o valor atualizado do débito apurado (sem juros) em 1/1/2017 era de R$ 735.735,21, portanto superior ao limite mínimo de R$ 100.000,00, na forma estabelecida conforme os arts. 6º, inciso I, e 19 da IN/TCU 71/2012, modificada pela IN/TCU 76/2016.
	VERIFICAÇÃO DA EXISTÊNCIA DE OUTROS DÉBITOS
	5.2. Em atenção ao comando contido no item 9.4 do Acórdão 1772/2017-TCU-Plenário, de relatoria do Exmo. Ministro-Substituto Augusto Sherman Cavalcanti, e em atendimento ao disposto no art. 6º, § 1º, da Instrução Normativa TCU 71/2012, informa-se que não foram localizados outros processos em tramitação no Tribunal, nos quais fosse constatada a existência de outros débitos imputáveis aos responsáveis arrolados nestes autos: Gerald Saraiva Silva de Sordi (CPF XXX.419.965-XX) e Renata Viana Brito Rodrigues (CPF XXX.325.035-XX) .
	EXAME TÉCNICO
	Caracterização das irregularidades geradoras do dano ao erário
	6.	Extrai-se da situação sintetizada na seção "histórico" desta instrução que o tomador de contas identificou como ilícito gerador do dano as seguintes irregularidades:
	7.	Ocorrência 1: Não comprovação de despesas realizadas com insumos (Constatação 345267) 
	Valor histórico: R$ 540.992,03;
	Dispositivos violados: artigo 64 da Lei nº 4.320/1964, o § 1º do artigo 54-Seção I, Capitulo III da Lei nº 8.666/1993 e os Acórdão 648/2009-TCU-Plenário do Tribunal de Contas da União-TCU;
	Responsáveis: Gerald Saraiva Silva de Sordi (CPF XXX.419.965-XX) , na condição de Secretário Municipal de Saúde de Presidente Jânio Quadros/BA (gestão: 13/1/2009 a 16/8/2012) , e Renata Viana Brito Rodrigues (CPF XXX.325.035-XX) , na condição de Secretária Municipal de Saúde de Presidente Jânio Quadros/BA (gestão: 16/8/2012 a 31/12/2012) .
	Condutas: Foram pagos com recursos públicos federais à Cooperativa dos Profissionais de Saúde-COOPE, conforme contrato nº 77/2012, no período auditado, abril a dezembro de 2012, o montante de R$ 530.957,03, com INSUMOS, com denominação genérica e seus valores não são individualizados, através das seguintes contas correntes, no Banco do Brasil, agência n. 1435-4, assim discriminadas:
	- Bloco da Atenção Básica-BLATB, Cc.: 15.529-2, R$ 418.024,58;
	- Bloco da Vigilância em Saúde-BLVGS, Cc.: 15.532-2, R$ 10.291,23;
	- Bloco da Média e Alta Complexidade Ambulatorial e Hospitalar-BLMAC, Cc.: 15.531-4, R$ 102.641,22.
	Evidências: 
	- Constatação n. 345267 do Relatório de Auditoria Denasus n. 14871 (peça 13, p. 6-8) .
	- Processos de Pagamento do período auditado de nº : 701; 702; 705; 740; 920; 932; 958; 1017; 1018; 1076; 1185; 1211; 1215; 1337; 1338; 1480; 1483; 1505; 1540; 1630; 1631; 1696; 1792; 1793; 1949; 1015; 1016; 703; 704; 915; 916; 917; 1210 e 1477.
	7.1. Na Constatação n. 345267 do Relatório de Auditoria Denasus n. 14871 (peça 13, p. 6-8) , a equipe de fiscalização apontou que despesas classificadas como insumos foram pagas à Cooperativa COOPE, as quais foram discriminadas com denominação genérica e seus valores não foram individualizados, ensejando inicialmente proposições de devolução ao Fundo Nacional de Saúde no valor de R$ 540.992,03.
	7.2. A equipe de fiscalização apontou como evidência o que segue (peça 13, p. 6, destaques nossos) :
	Após análise dos Processos de Pagamentos realizados pela Secretaria Municipal de Saúde-SMS à Cooperativa dos Profissionais de Saúde-COOPE, conforme contrato nº 77/2012, observou-se que as despesas pagas com insumos, na ordem de 40%, são identificadas nos documentos fiscais com as seguintes denominações genéricas: despesas administrativas, operacionais, despesas com escritório, aluguel e material para realização dos procedimentos. Não sendo, portanto, devidamente identificadas com documentos específicos e valores individualizados. Tal falha nos Pagamentos dos Processos analisados decorre do respectivo Processo Licitatório nº 90/2012, por não conter Planilhas com Estimativa de Custos, com base em pesquisa fundamentada, nos Editais e nos respectivos Contratos, por não especificarem a destinação dos insumos, bem como na falta de fiscalização destes Contratos, o que contraria o artigo 64 da Lei nº 4.320/1964, o § 1º do artigo 54-Seção I, Capitulo III da Lei nº 8.666/1993 e os Acórdão 648/2009-TCU-Plenário do Tribunal de Contas da União-TCU, quanto à proibição de se efetuar pagamentos sem a existência de elementos comprobatórios, situação que dá causa à Proposição de Devolução de Recursos.
	Ainda, segundo Acórdão 265/2010-TCU-Plenário do TCU, os licitantes deverão instruir seus processos licitatórios com orçamento detalhado em planilhas que expressem a composição de todos os custos unitários do objeto a ser contratado, fazendo constar do edital, sempre que couber, um modelo demonstrativo de formação de preços que possibilite demonstrar em sua completude todos os elementos que compõem o custo da aquisição, à luz dos arts. 7º, §2º, inciso II, e 40, § 2º, inciso II, da Lei nº 8.666/1993.
	Desta forma, foram pagos com Recursos Públicos Federais à COOPE no período auditado, abril a dezembro de 2012, o montante de R$ 530.957,03 (quinhentos e trinta mil, novecentos e cinquenta e sete reais e três centavos) , com INSUMOS, através das seguintes Contas Correntes, no Banco do Brasil, Agência nº 1435-4, assim discriminados:
	- Bloco da Atenção Básica-BLATB, Cc.: 15.529-2, R$ 418.024,58 (quatrocentos e dezoito mil e vinte e quatro reais e cinquenta e oito centavos) ;
	- Bloco da Vigilância em Saúde-BLVGS, Cc.: 15.532-2, R$ 10.291,23 (dez mil, duzentos e noventa e um reais e vinte e três centavos) ;
	- Bloco da Média e Alta Complexidade Ambulatorial e Hospitalar-BLMAC, Cc.: 15.531-4, R$ 102.641,22 (cento e dois mil, seiscentos e quarenta e um reais e vinte e dois centavos) .
	7.3. Como fonte da evidência, a equipe de fiscalização listou:
	Processos de Pagamento do período auditado nº s: 701; 702; 705; 740; 920; 932; 958; 1017; 1018; 1076; 1185; 1211; 1215; 1337; 1338; 1480; 1483; 1505; 1540; 1630; 1631; 1696; 1792; 1793; 1949; 1015; 1016; 703; 704; 915; 916; 917; 1210 e 1477.
	7.4. As justificativas apresentadas pela Sra. Renata Viana Brito Rodrigues à equipe de fiscalização, em síntese, foram (peça 13, p. 7, destaques nossos) :
	Segundo aponta o relatório da auditoria citada, observou-se que as despesas pagas com insumos, na ordem de 40% teriam denominações genéricas em suas apresentações fiscais para pagamento. Após considerações quanto a recomendações dos normativos próprios, entendeu a auditoria pela não conformidade.
	Ocorre, nobres auditores, que a própria auditoria foi quem apontou e observou neste próprio campo que tal falha, se é que existe, decorre de falha no processo licitatório, que não apresenta planilhas de custos na ordem fundamentada em detalhamento. Neste aspecto, facilmente se observa que não houve qualquer ingerência desta ex-secretária em participação do processo licitatório, tampouco era esta ex-secretária responsável pelo pagamento, cabendo ao setor competente do Município o pagamento de acordo com as notas fiscais apresentadas.
	Ademais, eventual deficiência no preenchimento de nota fiscal não pode ensejar responsabilização. A responsabilização somente poderia derivar de eventual pagamento sem nota comprobatória. Mero erro administrativo no que estaria contido em nota fiscal á algo para questionar a empresa e não esta ex-secretária, que coordenava seu setor de acordo com sua atribuição, pois os pagamentos eram realizados pelo setor competente, visto que esta Secretária não era ordenadora de despesa, e sim o Prefeito Municipal.
	Reforça-se ainda a ideia de que o pagamento, conforme já observado pela auditoria, se deu em consonância com o processo licitatório e suposto erro decorrente não pode ser causa de responsabilidade desta ex-secretária. Conforme ainda observado, os processos de pagamento do período auditado correspondem em maioria ao período do exercício do cargo por Gerard Saraiva.
	Ainda de acordo com o processo de pagamento, como se observa, somente era autorizado o pagamento pelos gestores do Fundo de Saúde após efetiva comprovação dos requisitos pelos demais membros competentes.
	7.5. A equipe de fiscalização realizou análise das justificativas apresentadas, não as acatando (peça 13, p. 7) :
	Justificativa não acatada, considerando que a ex-gestora, à época Secretária de Saúde em exercício, não apresentou documentos comprobatórios para as despesas realizadas com os chamados insumos. Ressalta-se que a responsabilidade pela ordenação e autorização de despesas da SMS cabe ao gestor do Fundo Municipal de Saúde, no caso, o Secretário de Saúde em exercício. Desta forma, pode-se efetivamente comprovar a participação da ex-gestora RENATA VIANA BRITO RODRIGUES nos processos de pagamento, nos quais consta sua assinatura autorizando os referidos pagamentos.
	7.6. Os recursos financeiros repassados pelo FNS ao Fundo Municipal de Saúde-FMS/Presidente Jânio Quadros/BA, foram depositados nas seguintes contas correntes:
	- Bloco de Atenção Básica-BLATB, conta corrente: 15.529-2, agência 1435-4/Banco do Brasil;
	- Bloco de Média e Alta Complexidade-BLMAC, conta corrente nº 15.531-4, agência 1435-4/Banco do Brasil;
	- Bloco de Vigilância em Saúde, conta corrente nº 15.532-2/Agência 1435-4/Banco do Brasil.
	7.7. Análise: Em resposta à diligência realizada por esta unidade técnica, o Núcleo Estadual do Ministério da Saúde na Bahia encaminhou as evidências disponíveis, referentes à Constatação n. 345267 do Relatório de Auditoria n. 14871 (peça 13, p. 6-8) . Pelos documentos remetidos (peça 27 a 37) não foi possível individualizar os processos de pagamento do período auditado de nº : 701; 702; 705; 740; 920; 932; 958; 1017; 1018; 1076; 1185; 1211; 1215; 1337; 1338; 1480; 1483; 1505; 1540; 1630; 1631; 1696; 1792; 1793; 1949; 1015; 1016; 703; 704; 915; 916; 917; 1210 e 1477. Tais processos de pagamento foram citados como evidência das irregularidades detectadas. Todavia, os arquivos remetidos estão organizados por despesas financiadas em face de repasses efetuados pelo FNS para a execução de ações relativas aos seguintes blocos de financiamento:
	a) Bloco da Atenção Básica: peças 32 a 36;
	b) Bloco da Vigilância em Saúde: peças 29 a 31;
	c) Bloco da Média e Alta Complexidade Ambulatorial e Hospitalar: peças 27 e 28.
	7.8. Cumpre esclarecer que não se encontram nos autos a cópia do edital do procedimento licitatório (Processo Licitatório nº 90/2012) , nem a cópia do contrato n. 77/2012 firmado com a entidade contratada - Cooperativa dos Profissionais de Saúde-COOPE. Não há informação nos autos sobre o responsável pela elaboração do edital ou pela autoridade que homologou a licitação.
	7.9. Não estão nos autos os extratos bancários das contas específicas dos blocos de financiamento acima referidos, razão pela qual se realizou consulta ao sítio do FNS na internet, no qual se obteve planilha eletrônica contendo os repasses efetuados para o Fundo Municipal de Saúde de Presidente Janio Quadros/BA (CNPJ 11.748.562/0001-34) no exercício de 2012 para o financiamento das ações relativas a cada um dos blocos de financiamento referidos. Foi realizada edição da referida planilha eletrônica, de modo a constar tão somente os repasses efetuados para os blocos de financiamento MAC, Atenção Básica e Vigilância em Saúde, conforme quadro abaixo:
	Quadro 1: Repasses do FNS para o FMS de Presidente Jânio Quadros/BA - exercício 2012
	Bloco de Financiamento
	Valor Repassado (R$) 
	Conta Bancária

			Banco OB
	Agência OB
	Conta OB

	Atenção Básica
	                2.417.888,40 
	001
	014354
	0000155292

	MAC
	                   365.469,96 
	001
	014354
	0000155314

	Vigilância em Saúde
	                     83.007,17 
	001
	014354
	0000155322

Fonte: FNS. Disponível em: https://consultafns.saude.gov.br/#/detalhada/acao. Acesso em: 24 abr. 2019.
	7.10. Não estão nos autos as memórias de cálculo que indiquem como se chegou ao quantum do débito imputado aos responsáveis na fase interna desta TCE. Em vista disso, utilizamos os documentos disponíveis nos autos até este momento, a saber, o Relatório de Auditoria do Denasus.  
	7.11. Nas proposições de devolução do relatório de auditoria Denasus (peça 37, p. 20-33) encontram-se relacionados a data do fato gerador, o documento fiscal e o valor impugnado, referentes à Constatação n. 345267. Os documentos fiscais passaram a integrar esses autos como resultado da diligência realizada, os quais estão agrupados pelo bloco de financiamento de origem do recurso repassado, quais sejam:
	a) Bloco da Atenção Básica: peças 32 a 36;
	b) Bloco da Vigilância em Saúde: peças 29 a 31;
	c) Bloco da Média e Alta Complexidade Ambulatorial e Hospitalar: peças 27 e 28.
	7.12. No quadro a seguir estão relacionados os valores impugnados e a respectiva data do fato gerador, associado ao respectivo titular da Secretaria Municipal de Saúde de Presidente Jânio Quadros/BA:
Quadro 2: Proposições de Devolução efetuadas pela equipe do Denasus na Fiscalização n. 14871
	BLOCO DE FINANCIAMENTO
	DATA FATO GERADOR
	VALOR
	RESPONSÁVEL

	Atenção Básica
	07/05/2012
	      47 069,65   
	Gerald Saraiva Silva de Sordi 

	Atenção Básica
	07/05/2012
	         2 167,23   
	
	Atenção Básica
	07/05/2012
	         2 749,61   
	
	MAC - Média e Alta Complexidade
	07/05/2012
	         6 388,00   
	
	Vigilância em Saúde
	07/05/2012
	            655,81   
	
	Vigilância em Saúde
	07/05/2012
	            470,70   
	
	MAC - Média e Alta Complexidade
	08/05/2012
	         1 697,18   
	
	Atenção Básica
	14/05/2012
	         2 568,57   
	
	Atenção Básica
	14/05/2012
	         3 236,78   
	
	Vigilância em Saúde
	11/06/2012
	            557,86   
	
	Vigilância em Saúde
	11/06/2012
	            777,26   
	
	Vigilância em Saúde
	11/06/2012
	            267,78   
	
	Atenção Básica
	12/06/2012
	      23 600,00   
	
	Atenção Básica
	20/06/2012
	      13 444,18   
	
	Atenção Básica
	09/07/2012
	      52 158,60   
	
	Atenção Básica
	09/07/2012
	         2 856,24   
	
	MAC - Média e Alta Complexidade
	09/07/2012
	         7 277,37   
	
	MAC - Média e Alta Complexidade
	09/07/2012
	      10 699,94   
	
	Vigilância em Saúde
	09/07/2012
	            557,86   
	
	Vigilância em Saúde
	09/07/2012
	            777,26   
	
	Atenção Básica
	12/07/2012
	         2 855,29   
	
	Atenção Básica
	17/08/2012
	      39 666,50   
	Renata Viana Brito Rodrigues 

	Atenção Básica
	21/08/2012
	         2 855,29   
	
	Atenção Básica
	21/08/2012
	      24 527,12   
	
	MAC - Média e Alta Complexidade
	21/08/2012
	      11 208,93   
	
	MAC - Média e Alta Complexidade
	21/08/2012
	         1 959,27   
	
	MAC - Média e Alta Complexidade
	21/08/2012
	      13 335,06   
	
	Vigilância em Saúde
	21/08/2012
	            772,46   
	
	Atenção Básica
	13/09/2012
	      59 120,60   
	
	Atenção Básica
	13/09/2012
	         2 897,64   
	
	MAC - Média e Alta Complexidade
	13/09/2012
	         4 398,79   
	
	MAC - Média e Alta Complexidade
	13/09/2012
	         6 099,06   
	
	Atenção Básica
	28/09/2012
	         3 345,00   
	
	Atenção Básica
	11/10/2012
	         2 186,44   
	
	Atenção Básica
	11/10/2012
	      40 000,00   
	
	MAC - Média e Alta Complexidade
	11/10/2012
	         6 268,24   
	
	Vigilância em Saúde
	11/10/2012
	         1 016,14   
	
	Vigilância em Saúde
	11/10/2012
	            777,26   
	
	Vigilância em Saúde
	11/10/2012
	         1 196,33   
	
	Vigilância em Saúde
	11/10/2012
	            660,19   
	
	Atenção Básica
	19/10/2012
	         3 105,55   
	
	Atenção Básica
	29/10/2012
	         2 400,00   
	
	Atenção Básica
	31/10/2012
	         3 345,00   
	
	Atenção Básica
	14/11/2012
	         2 117,74   
	
	Atenção Básica
	14/11/2012
	      26 000,00   
	
	MAC - Média e Alta Complexidade
	14/11/2012
	         7 897,96   
	
	MAC - Média e Alta Complexidade
	14/11/2012
	         4 000,00   
	
	Vigilância em Saúde
	14/11/2012
	            835,18   
	
	Vigilância em Saúde
	14/11/2012
	            220,01   
	
	Atenção Básica
	28/11/2012
	         7 724,48   
	
	Atenção Básica
	30/11/2012
	         3 345,00   
	
	Atenção Básica
	14/12/2012
	         1 941,25   
	
	Atenção Básica
	14/12/2012
	      21 011,10   
	
	MAC - Média e Alta Complexidade
	14/12/2012
	         6 354,86   
	
	MAC - Média e Alta Complexidade
	14/12/2012
	         2 738,69   
	
	Atenção Básica
	28/12/2012
	      29 764,72   
	
	MAC - Média e Alta Complexidade
	28/12/2012
	         6 089,27   
	
	MAC - Média e Alta Complexidade
	28/12/2012
	            598,67   
	
	MAC - Média e Alta Complexidade
	28/12/2012
	         5 629,94   
	
	Vigilância em Saúde
	28/12/2012
	            749,12   
	
	Total
	 
	    540 992,03   

Fonte: Relatório de Auditoria Denasus n. 14871 (peça 13 e 37) .
	7.13. No que diz respeito aos dispositivos violados, a equipe de auditoria do Denasus apontou o seguinte quadro normativo:
	a) artigo 64 da Lei nº 4.320/1964:
	Art. 64. A ordem de pagamento é o despacho exarado por autoridade competente, determinando que a despesa seja paga.
	Parágrafo único. A ordem de pagamento só poderá ser exarada em documentos processados pelos serviços de contabilidade
	b) o § 1º do artigo 54 da Lei nº 8.666/1993: 
	§ 1º Os contratos devem estabelecer com clareza e precisão as condições para sua execução, expressas em cláusulas que definam os direitos, obrigações e responsabilidades das partes, em conformidade com os termos da licitação e da proposta a que se vinculam.
	c) Acórdão 648/2009-TCU-Plenário do Tribunal de Contas da União-TCU, sem contudo ter sido mencionado no relatório de auditoria à qual dispositivo das referidas decisões foi constatada a infração atribuída aos gestores.
	7.14. Ressalte-se que a ocorrência refere-se à falha na documentação comprobatória das despesas, como descrito na constatação n. 345267 do Relatório de Auditoria n. 14871 (peça 13, p. 6-8) do Departamento Nacional de Auditoria do SUS (Denasus) . Dessa feita, com o intuito de deixar melhor delineada a ocorrência detectada, propõe-se a alteração do caráter da infração detectada pela equipe do Denasus para: não comprovação da boa e regular aplicação dos recursos repassados pela União, em face da não apresentação de documentos comprobatórios das despesas realizadas com recursos financeiros repassados.
	7.15. Na seara do Direito Financeiro, é cediço que cabe ao responsável demonstrar, por meio da documentação exigida na legislação de regência, a boa e regular aplicação dos recursos públicos federais geridos, em obediência ao disposto nos arts. 70, parágrafo único, da Constituição Federal, 93 do Decreto-Lei n. 200/1967 e 66 e 145 do Decreto n. 93.872/1986. 
	7.16. A regularidade do pagamento com recursos públicos somente é assegurada com a observância dos procedimentos prévios de liquidação e empenho da despesa fixados nos arts. 60 a 64 da Lei 4.320/1964 e demais normas regentes.
	7.17. Ante esse arcabouço normativo, os gestores aqui responsabilizados deveriam comprovar a origem e o objeto do que foi pago, consoante prescrito no inciso I do § 1º do art. 63 da Lei 4.320/1964:
	Art. 63. A liquidação da despesa consiste na verificação do direito adquirido pelo credor tendo por base os títulos e documentos comprobatórios do respectivo crédito.
	§ 1° Essa verificação tem por fim apurar:
	I - a origem e o objeto do que se deve pagar;
	(...)	7.18. Dispõe o art. 66 do Decreto 93.872/1986 sobre a comprovação do bom e regular emprego de recursos repassados pela União:
	Art. 66. Quem quer que receba recursos da União ou das entidades a ela vinculadas, direta ou indiretamente, inclusive mediante acordo, ajuste ou convênio, para realizar pesquisas, desenvolver projetos, estudos, campanhas e obras sociais ou para qualquer outro fim, deverá comprovar o seu bom e regular emprego, bem como os resultados alcançados.
	7.19. No mesmo sentido é o disposto no art. 93 do Decreto-lei 200/1967:
Art. 93. Quem quer que utilize dinheiros públicos terá de justificar seu bom e regular emprêgo na conformidade das leis, regulamentos e normas emanadas das autoridades administrativas competentes.
	7.20. Ao mesmo tempo, cabe especificar no caso em tela a quais itens do Acórdão 648/2007-TCU-Plenário (TC-Processo 010.997/2004-4) , da relatoria do Exmo. Ministro Marcos Vinicios Vilaça, decisão essa referida pela equipe de fiscalização do Denasus, em que houve descumprimento por parte dos responsáveis já arrolados na fase interna desta TCE:    
	- no relatório que antecede o voto do Relator na apreciação do TC-Processo 010.997/2004-4, cabe destacar os seguintes trechos (destaques nossos) : 
	19.5. Como o orçamento é genérico, não é especificado exatamente quais serviços serão prestados, quais equipamentos serão comprados, e as despesas correspondentes a cada um deles. Por sua vez, o contrato não estabelece qualquer obrigação de a empresa comprovar as despesas efetivadas a título de 'mobilização' no valor de R$ 500.000,00, a despeito da necessidade de alocação de mão-de-obra altamente especializada. 
	(...)	21.2. Ademais, não comprova despesas efetivamente incorridas com tais funcionários, por meio, por exemplo, de contracheques e outros comprovantes de despesas legalmente válidos, não anexa currículos que comprovem o alto nível do empregado contratado, não demonstra por meio de documentos a compatibilidade salarial com o mercado, limitando-se a declarar que esse é o valor médio do mercado. 
	(...)	21.5. Não é demais, inclusive, destacar que, da forma como está no presente TC, o BNB se limitou a 'cumprir' cláusula contratual em que estabeleceu o valor a ser pago em duas parcelas, sem que qualquer cuidado fosse tomado em relação à comprovação dos valores dispendidos. Prova disso é a correspondência enviada nesta audiência, assinada pela Cobra, em que 'atendendo solicitação' apresenta 'relatório sucinto referente às atividades de mobilização do Contrato nº 2004/229', que somente foi encaminhada ao Banco após provocação deste TCU. 
	21.6. Ora, onde fica a atividade dos fiscais do contrato? Como foi feita a liquidação dessa despesa? O que se verifica é que os pagamentos não estão devidamente relacionados, não havendo qualquer dimensionamento da materialidade das despesas incorridas ou registro, por parte do BNB, de quantos consultores efetivamente participaram do processo e o que de fato fizeram. 
	(...)	22.1. Por pertinente, considerando que foi constituída garantia no valor de três por cento do valor referente aos serviços contratados de desenvolvimento, evolução e manutenção dos sistemas de informação, no valor de R$ 1.449.097,29 (cláusula 9.1 do Contrato nº 2004/229, anexo 1, fl. 22) , deve ser determinado ao BNB que proceda à correta liquidação da despesa junto à empresa Cobra, mediante comprovação por documentos válidos, devendo ser executada a garantia por aquelas não comprovadas. 
	(...)	26.5. Viável rememorar, também, que, conforme analisado nas audiências anteriores, havia cláusula de pagamento de quinhentos mil reais, sendo metade no dia da assinatura do contrato, a título de mobilização destinada a cobrir despesas do grupo técnico de consultores seniores, sem que fosse adotada qualquer obrigação de a empresa comprovar que as despesas foram efetivadas no montante pago. E ainda assim, não há qualquer ressalva do Setor Jurídico quanto aos aspectos aqui destacados.
	- no voto do Relator é apresentada a contextualização do problema:
	2. São tratados, também, a realização de despesas na execução do contrato sem a devida comprovação, referente à mobilização de pessoal para a prestação dos serviços, e a emissão, por parte da área jurídica e de Tecnologia da Informação do BNB, de pareceres favoráveis à contratação direta.
	- no Acórdão 648/2007-TCU-Plenário constam os seguintes itens atinentes às irregularidades detectadas na análise da representação que envolvia o contrato entre o Banco do Nordeste do Brasil (BNB) e a empresa Cobra Tecnologia S.A., os quais dizem respeito ao caso em análise nestes autos:
	9.7. determinar ao Banco do Nordeste do Brasil que:
	9.7.1. proceda à correta comprovação da despesa do item referente à cláusula quarta, item 4.2 (mobilização) do Contrato nº 2004/229, firmado com empresa Cobra Tecnologia S.A., mediante documentos válidos, adotando as providências cabíveis para a restituição dos valores das despesas não comprovadas, cujo insucesso pode até mesmo vir a ensejar a instauração de tomada de contas especial;
	9.7.2. abstenha-se de efetuar pagamentos sem a existência de elementos comprobatórios da efetiva realização dos serviços;
	7.21. De igual modo, cabe especificar no caso em tela a quais itens do Acórdão 1731/2009-TCU-Plenário, da relatoria do Exmo. Ministro Augusto Nardes, decisão essa referida pela equipe de fiscalização do Denasus, à qual foi anotado descumprimento por parte dos responsáveis já arrolados na fase interna desta TCE:    
	9.8. determinar à Superintendência Regional do Dnit no Estado de Mato Grosso que:
	9.8.1. adote medidas para que a fiscalização dos contratos sob sua alçada esteja de acordo com o art. 67 da Lei nº 8.666/1993, de modo a garantir a qualidade do produto final e o pagamento apenas dos serviços efetivamente executados;
Individualização das Condutas
	7.22. Cabe ressaltar que a responsabilização dos agentes públicos integrantes da relação processual desta TCE é compatível com o entendimento firmado pelo TCU no item 9.3.3 do Acórdão 1072/2017-TCU-Plenário, de relatoria do Ministro Bruno Dantas, segundo o qual o dano ao erário deve ser restituído ao FNS pelos gestores: 
	9.3.3. tratando-se de débito decorrente de dano ao erário propriamente dito, cabe ao gestor responsável pela irregularidade a obrigação de devolver os recursos, visto que, nessas situações, não há evidências de que eles tenham sido aplicados em prol de alguma finalidade pública, devendo a recomposição ser feita ao Fundo Nacional de Saúde, em respeito ao disposto no art. 2º, inciso VII, do Decreto 3.964/2001 combinado com o art. 33, § 4º, da Lei 8.080/1990.
	7.23. Considerando os ilícitos acima identificados, a imputação de responsabilidade atende aos pressupostos estabelecidos na jurisprudência desta Corte de Contas. Com efeito, há elementos para individualizar as condutas, o nexo de causalidade entre estas e as irregularidades geradoras do dano e está caracterizada a atuação, no mínimo culposa, dos responsáveis, conforme resumido na matriz de responsabilização anexa a esta instrução e a seguir demonstrado.
	7.24. Conforme apontado pelo Tomador de Contas, a responsabilidade pela ausência de comprovação da regularidade de aplicação dos recursos nas unidades de saúde deve incidir sobre o secretário municipal de saúde. Cumpre observar que, conforme disposto no art. 9º, caput e inciso III, da Lei n. 8.080/1990, é competência do secretário municipal de saúde a gestão do Sistema Único de Saúde (SUS) na esfera municipal.
	7.25. No caso em tela, a equipe de auditoria registrou (constatação 345267) que o gerenciamento do Fundo Municipal de Saúde de Presidente Jânio Quadros/BA, no período de gestão analisado, foi executado pelo secretário municipal de Saúde, conforme evidenciado nos documentos relativos à execução de despesas referentes aos exercícios de 2012.
	7.26. Em primeira análise, portanto, encontram-se elementos probatórios nos autos que autorizam a responsabilização do Sr. Gerald Saraiva Silva de Sordi (CPF XXX.419.965-XX) , na condição de Secretário Municipal de Saúde de Presidente Jânio Quadros/BA (gestão: 13/1/2009 a 16/8/2012) , e da Sra. Renata Viana Brito Rodrigues (CPF XXX.325.035-XX) , na condição de Secretária Municipal de Saúde de Presidente Jânio Quadros/BA (gestão: 16/8/2012 a 31/12/2012) , pelos débitos relativos aos recursos transferidos pelo FNS ao Fundo Municipal de Saúde de Presidente Jânio Quadros/BA no exercício de 2012.
	Citações realizadas
	8.	Em cumprimento ao Despacho do Exmo. Ministro-Relator (peça 42) , foi promovida a citação das seguintes pessoas:
	- Sr. Gerald Saraiva Silva de Sordi (CPF XXX.419.965-XX) : mediante o Ofício 4789/2019-TCU/Secex-TCE, de 27/6/2019 (peça 45) , o qual foi recebido em 16/7/2019, conforme A.R. (peça 47) ;
	- Sra. Renata Viana Brito Rodrigues (CPF XXX.325.035-XX) : mediante o Ofício 4790/2019-TCU/Secex-TCE, de 27/6/2019 (peça 46) , o qual foi recebido em 17/7/2019, conforme A.R. (peça 48) . Em 5/8/2019 a responsável solicitou prorrogação de 120 dias no prazo para apresentação de alegações de defesa (peças 49, 50 e 51) . Não consta nos autos resposta de concessão da prorrogação do prazo. Posteriormente, o advogado da responsável apresentou novo pedido de prorrogação de prazo (peça 52) . Cabe destacar que o prazo inicial expirou-se 1/8/2019 e o pedido de prorrogação foi protocolizado, extemporaneamente, em 5/8/2019, sendo que o prazo pretendido expirou-se em 29/11/2019. Porém, mesmo sem a resposta à solicitação de novo prazo, passaram-se mais de 120 dias após o prazo solicitado e não foi apresentada nenhuma documentação pela responsável.
	8.1. Segundo o parágrafo único do art. 183 do Regimento Interno do TCU a prorrogação quando cabível conta-se a partir do término do prazo inicialmente concedido e independe de notificação da parte, verbis:
Parágrafo único. A prorrogação, quando cabível, contar-se-á a partir do término do prazo inicialmente concedido e independerá de notificação da parte.
	8.2. Nessa mesma esteira cabe mencionar o Acórdão 615/2020-TCU-Plenário, da relatoria da Exma. Ministra Ana Arraes, segundo o qual:
A prorrogação de prazo para a entrega de defesa independe de notificação da parte solicitante, sendo ônus desta acompanhar o desfecho de seu pleito (art. 183, parágrafo único, do Regimento Interno do TCU) .
	8.3. Apesar de o Sr. Gerald Saraiva Silva de Sordi e a Sra. Renata Viana Brito Rodrigues terem tomado ciência dos expedientes que lhes foram encaminhados, conforme atestam os avisos de recebimento (AR) que compõem as peças 47 e 48, não atenderam a citação e não se manifestaram quanto às irregularidades verificadas.
	8.4. Em relação à citação da Sra. Renata Viana Brito Rodrigues, é de se mencionar que foi notificada em 17/7/2019 (peça 48) , cujo prazo primeiro venceu em 1/8/2019. O protocolo dos ofícios que solicitaram prorrogação do prazo deu-se apenas em 5/8/2019 (peças 49, 50 e 51) .
	8.5. Transcorrido o prazo regimental fixado e mantendo-se inertes os aludidos responsáveis, impõe-se que sejam considerados revéis, dando-se prosseguimento ao processo, de acordo com o art. 12, § 3º, da Lei 8.443/1992.
Análise das Citações
	8.6. Cumpre tecer breves considerações sobre a forma como são realizadas as comunicações processuais no TCU. A esse respeito, destacam-se o art. 179, do Regimento Interno do TCU (Resolução 155, de 4/12/2002) e o art. 4º, inciso III, § 1º, da Resolução TCU 170, de 30 de junho de 2004, in verbis:
	Art. 179. A citação, a audiência ou a notificação, bem como a comunicação de diligência, far se-ão:
	I - mediante ciência da parte, efetivada por servidor designado, por meio eletrônico, fac-símile, telegrama ou qualquer outra forma, desde que fique confirmada inequivocamente a entrega da comunicação ao destinatário;
	II - mediante carta registrada, com aviso de recebimento que comprove a entrega no endereço do destinatário;
	III - por edital publicado no Diário Oficial da União, quando o seu destinatário não for localizado
	(...)	Art. 3º As comunicações serão dirigidas ao responsável, ou ao interessado, ou ao dirigente de órgão ou entidade, ou ao representante legal ou ao procurador constituído nos autos, com poderes expressos no mandato para esse fim, por meio de:
	I - correio eletrônico, fac-símile ou telegrama;
	II - servidor designado;
	III - carta registrada, com aviso de recebimento;
	IV - edital publicado no Diário Oficial da União, quando o seu destinatário não for localizado, nas hipóteses em que seja necessário o exercício de defesa".
	Art. 4º. Consideram-se entregues as comunicações:
	I - efetivadas conforme disposto nos incisos I e II do artigo anterior, mediante confirmação da ciência do destinatário;
	II - realizadas na forma prevista no inciso III do artigo anterior, com o retorno do aviso de recebimento, entregue comprovadamente no endereço do destinatário;
	III - na data de publicação do edital no Diário Oficial da União, quando realizadas na forma prevista no inciso IV do artigo anterior.
	§ 1º O endereço do destinatário deverá ser previamente confirmado mediante consulta aos sistemas disponíveis ao Tribunal ou a outros meios de informação, a qual deverá ser juntada ao respectivo processo.
	(...)	8.7. Bem se vê, portanto, que a validade da citação via postal não depende de que o aviso de recebimento seja assinado pelo próprio destinatário da comunicação, o que dispensa, no caso em tela, a entrega do AR em "mãos próprias". A exigência da norma é no sentido de o Tribunal verificar se a correspondência foi entregue no endereço correto, residindo aqui a necessidade de certeza inequívoca. 
	8.8. Não é outra a orientação da jurisprudência do TCU, conforme se verifica dos julgados a seguir transcritos:
	São válidas as comunicações processuais entregues, mediante carta registrada, no endereço correto do responsável, não havendo necessidade de que o recebimento seja feito por ele próprio (Acórdão 3648/2013-TCU-Segunda Câmara, Relator Ministro JOSÉ JORGE) ;
	É prescindível a entrega pessoal das comunicações pelo TCU, razão pela qual não há necessidade de que o aviso de recebimento seja assinado pelo próprio destinatário. Entregando se a correspondência no endereço correto do destinatário, presume-se o recebimento da citação. (Acórdão 1019/2008-TCU-Plenário, Relator Ministro BENJAMIN ZYMLER) ;
	As comunicações do TCU, inclusive as citações, deverão ser realizadas mediante Aviso de Recebimento - AR, via Empresa Brasileira de Correios e Telégrafos, bastando para sua validade que se demonstre que a correspondência foi entregue no endereço correto. (Acórdão 1526/2007-TCU-Plenário, Relator Ministro AROLDO CEDRAZ) .
	8.9. A validade do critério de comunicação processual do TCU foi referendada pelo Supremo Tribunal Federal, nos termos do julgamento do MS-AgR 25.816/DF, por meio do qual se afirmou a desnecessidade da ciência pessoal do interessado, entendendo-se suficiente a comprovação da entrega do "AR" no endereço do destinatário:
	EMENTA: AGRAVO REGIMENTAL. MANDADO DE SEGURANÇA. DESNECESSIDADE DE INTIMAÇÃO PESSOAL DAS DECISÕES DO TRIBUNAL DE CONTAS DA UNIÃO. ART. 179 DO REGIMENTO INTERNO DO TCU. INTIMAÇÃO DO ATO IMPUGNADO POR CARTA REGISTRADA, INICIADO O PRAZO DO ART. 18 DA LEI nº 1.533/51 DA DATA CONSTANTE DO AVISO DE RECEBIMENTO. DECADÊNCIA RECONHECIDA. AGRAVO IMPROVIDO.
	O envio de carta registrada com aviso de recebimento está expressamente enumerado entre os meios de comunicação de que dispõe o Tribunal de Contas da União para proceder às suas intimações.
	O inciso II do art. 179 do Regimento Interno do TCU é claro ao exigir apenas a comprovação da entrega no endereço do destinatário, bastando o aviso de recebimento simples.
	8.10. No caso vertente, a citação dos responsáveis se deu em endereços provenientes de pesquisas de endereços realizadas pelo TCU, de forma bastante zelosa, em endereços constantes nos sistemas CPF e CNPJ da Receita Federal do Brasil (peças 43-44) . A entrega dos ofícios citatórios nesses endereços ficou comprovada (peças 45-46) . 
	8.11. Nos processos do TCU, a revelia não leva à presunção de que seriam verdadeiras todas as imputações levantadas contra os responsáveis, diferentemente do que ocorre no processo civil, em que a revelia do réu opera a presunção da verdade dos fatos narrados pelo autor. Dessa forma, a avaliação da responsabilidade do agente não pode prescindir da prova existente no processo ou para ele carreada.
	8.12. Ao não apresentar sua defesa, o responsável deixou de produzir prova da regular aplicação dos recursos sob sua responsabilidade, em afronta às normas que impõem aos gestores públicos a obrigação legal de, sempre que demandados pelos órgãos de controle, apresentar os documentos que demonstrem a correta utilização das verbas públicas, a exemplo do contido no art. 93 do Decreto-Lei 200/67: "Quem quer que utilize dinheiros públicos terá de justificar seu bom e regular emprego na conformidade das leis, regulamentos e normas emanadas das autoridades administrativas competentes." 
	Proposta de encaminhamento para a Ocorrência n. 1
	9.	Nessa esteira, ressalta-se que está presente manifestação da Sra. Renata Viana Brito Rodrigues à equipe de fiscalização do Denasus (peça 13, p. 7) , em relação à Constatação n. 345267 do Relatório de Auditoria Denasus n. 14871 (peça 13, p. 6-8) , tratada na Ocorrência n. 1. As justificativas estão reproduzidas no item 7.4 desta instrução técnica, e a análise da justificativas consta do item 7.5 desta instrução técnica. Não está presente a manifestação do Sr. Gerald Saraiva Silva de Sordi em relação à Constatação n. 345267.
	9.1. Cabe ressaltar que a responsável, enquanto Secretária Municipal da Saúde, enquanto gestora de recursos públicos, estaria obrigada ao cumprimento do disposto nos arts. 60 a 64 da Lei 4.320/1964, do qual deve se ressaltar o disposto no art. 62 c/c inciso III do § 2º do art. 63 da referida Lei, segundo a qual:
	Art. 62. O pagamento da despesa só será efetuado quando ordenado após sua regular liquidação.
	Art. 63. A liquidação da despesa consiste na verificação do direito adquirido pelo credor tendo por base os títulos e documentos comprobatórios do respectivo crédito.
	§ 1° Essa verificação tem por fim apurar:
	I - a origem e o objeto do que se deve pagar;
	II - a importância exata a pagar;
	III - a quem se deve pagar a importância, para extinguir a obrigação.
	§ 2º A liquidação da despesa por fornecimentos feitos ou serviços prestados terá por base:
	I - o contrato, ajuste ou acôrdo respectivo;
	II - a nota de empenho;
	III - os comprovantes da entrega de material ou da prestação efetiva do serviço.
	9.2. Considerando que a Sra. Renata Viana Brito Rodrigues (CPF XXX.325.035-XX) foi ouvida em decorrência da irregularidade a seguir reproduzida, nota-se que não restou comprovada a boa e regular aplicação dos recursos repassados pela União: 
	- Irregularidade: Não comprovação da boa e regular aplicação dos recursos repassados pela União, em face da não apresentação de documentos comprobatórios de despesas realizadas com recursos financeiros repassados, na modalidade fundo a fundo, pelo Ministério da Saúde à Secretaria Municipal de Saúde de Presidente Jânio Quadros/BA, no exercício de 2012, evidenciado na constatação 345267, constante do Relatório de Auditoria do Denasus nº 14871;
	- Conduta: Não demonstrar a boa e regular aplicação de recursos do SUS dos valores recebidos do Fundo Nacional de Saúde pelo Fundo Municipal de Saúde de Presidente Jânio Quadros/BA, em face da não comprovação documental e atendimento das normas que justificassem os pagamentos realizados;
	- Dispositivos violados: art. 37, caput, c/c o art. 70, parágrafo único, da Constituição da República Federativa do Brasil, art. 93, do Decreto-lei 200/1967, art. 66, do Decreto 93.872/1986, art. 63, § 1º, inciso I, da Lei 4.320/1964, § 1º do artigo 54 da Lei nº 8.666/1993, item 9.7.2 do Acórdão 648/2007 e item 9.8.1 do Acórdão 1731/2009 do Tribunal de Contas da União-TCU-Plenário;
	9.3. Dessa feita, propõe-se que os responsáveis tenham suas contas julgadas irregulares, sejam condenados em débito, bem assim lhes seja aplicada a multa do art. 57 da Lei 8.443/1992.
	Verificação do Prazo de Prescrição da Pretensão Punitiva
	10. Observa-se não ter ocorrido a prescrição da pretensão punitiva por parte do TCU que, nos termos do entendimento firmado no Acórdão 1441/2016-TCU-Plenário (Rel. Ministro Benjamin Zymler) , subordina-se ao prazo geral de prescrição indicado no art. 205 do Código Civil, qual seja, dez anos contados a partir da data de ocorrência da irregularidade sancionada, nos termos do art. 189 do Código Civil. As irregularidades discutidas nesta TCE ocorreram no exercício de 2012, portanto há menos de 10 anos.
	CONCLUSÃO
	11. Nesta instrução técnica foi analisada a regularidade das citações realizadas em relação aos responsáveis nominados na peça 39 (item 8) .
	11.1. Diante da revelia do Sr. Gerald Saraiva Silva de Sordi (CPF XXX.419.965-XX) e da Sra. Renata Viana Brito Rodrigues (CPF XXX.325.035-XX) , e inexistindo nos autos elementos que permitam concluir pela ocorrência de boa-fé ou de outros excludentes de culpabilidade em suas condutas, propõe-se que suas contas sejam julgadas irregulares e que os responsáveis sejam condenados em débito, bem como que lhes seja aplicada a multa prevista no art. 57 da Lei 8.443/1992.
	11.2. Em face da revelia do Sr. Gerald Saraiva Silva de Sordi (CPF XXX.419.965-XX) e da Sra. Renata Viana Brito Rodrigues (CPF XXX.325.035-XX) , e por não constar solicitação de parcelamento do débito por parte desses responsáveis, não será proposta a concessão de autorização do pagamento parcelado de dívida imposta pelo TCU, em consonância com o expresso no voto condutor do Acórdão 4733/2018-TCU-1ª. Câmara, da relatoria do Exmo. Ministro-Substituto Augusto Sherman.
	INFORMAÇÕES ADICIONAIS
	12. É de se ressaltar o pedido realizado pela Sra. Renata Viana Brito Rodrigues (CPF XXX.325.035-XX) para que as comunicações sejam enviadas para novo endereço: Rua Men de Sá, 435 - Apt. 207, Bairro Jardim Renato Festugato, CEP: 85864-010, Foz do Iguaçu/PR (peça 49, p. 3) .
	PROPOSTA DE ENCAMINHAMENTO
	13. Diante do exposto, submetem-se os autos à consideração superior, propondo:
	a)	 considerar revéis para todos os efeitos o Sr. Gerald Saraiva Silva de Sordi (CPF XXX.419.965-XX) , e a Sra. Renata Viana Brito Rodrigues (CPF XXX.325.035-XX) , dando-se prosseguimento ao processo, com fulcro no art. 12, § 3º, da Lei n. 8.443/92;
	b)	 com fundamento nos arts. 1º, inciso I, 16, inciso III, alíneas "b" e "c", da Lei 8.443/1992 c/c os arts. 19 e 23, inciso III, da mesma Lei, e com arts. 1º, inciso I, 209, incisos II e III, 210 e 214, inciso III, do Regimento Interno, que sejam julgadas irregulares as contas do Sr. GERALD SARAIVA SILVA DE SORDI (CPF XXX.419.965-XX) , na condição de Secretário Municipal de Saúde de Presidente Jânio Quadros/BA (gestão: 13/1/2009 a 16/8/2012) , ao pagamento das quantias a seguir especificadas, com a fixação do prazo de quinze dias, a contar da notificação, para comprovar, perante o Tribunal (art. 214, inciso III, alínea "a", do Regimento Interno) , o recolhimento das dívidas aos cofres do Fundo Nacional de Saúde, atualizadas monetariamente e acrescidas dos juros de mora, calculados a partir das datas discriminadas, até a data dos recolhimentos, na forma prevista na legislação em vigor:
	VALOR ORIGINAL (R$) 
	DATA DA OCORRÊNCIA

	      47 069,65   
	07/05/2012

	         2 167,23   
	07/05/2012

	         2 749,61   
	07/05/2012

	         6 388,00   
	07/05/2012

	            655,81   
	07/05/2012

	            470,70   
	07/05/2012

	         1 697,18   
	08/05/2012

	         2 568,57   
	14/05/2012

	         3 236,78   
	14/05/2012

	            557,86   
	11/06/2012

	            777,26   
	11/06/2012

	            267,78   
	11/06/2012

	      23 600,00   
	12/06/2012

	      13 444,18   
	20/06/2012

	      52 158,60   
	09/07/2012

	         2 856,24   
	09/07/2012

	         7 277,37   
	09/07/2012

	      10 699,94   
	09/07/2012

	            557,86   
	09/07/2012

	            777,26   
	09/07/2012

	         2 855,29   
	12/07/2012

                                       Valor atualizado e com juros de mora até 31/3/2020: R$ 312.357,51 (peça 55) 
	c) com fundamento nos arts. 1º, inciso I, 16, inciso III, alíneas 'b' e 'c', da Lei 8.443/1992 c/c os arts. 19 e 23, inciso III, da mesma Lei, e com arts. 1º, inciso I, 209, incisos II e III, 210 e 214, inciso III, do Regimento Interno, que sejam julgadas irregulares as contas da Sra. RENATA VIANA BRITO RODRIGUES (CPF XXX.325.035-XX) , na condição de Secretária Municipal de Saúde de Presidente Jânio Quadros/BA (gestão: 16/8/2012 a 31/12/2012) , ao pagamento das quantias a seguir especificadas, com a fixação do prazo de quinze dias, a contar da notificação, para comprovar, perante o Tribunal (art. 214, inciso III, alínea 'a', do Regimento Interno) , o recolhimento das dívidas aos cofres do Fundo Nacional de Saúde, atualizadas monetariamente e acrescidas dos juros de mora, calculados a partir das datas discriminadas, até a data dos recolhimentos, na forma prevista na legislação em vigor:
	VALOR ORIGINAL (R$) 
	DATA DA OCORRÊNCIA

	      39 666,50   
	17/08/2012

	         2 855,29   
	21/08/2012

	      24 527,12   
	21/08/2012

	      11 208,93   
	21/08/2012

	         1 959,27   
	21/08/2012

	      13 335,06   
	21/08/2012

	            772,46   
	21/08/2012

	      59 120,60   
	13/09/2012

	         2 897,64   
	13/09/2012

	         4 398,79   
	13/09/2012

	         6 099,06   
	13/09/2012

	         3 345,00   
	28/09/2012

	         2 186,44   
	11/10/2012

	      40 000,00   
	11/10/2012

	         6 268,24   
	11/10/2012

	         1 016,14   
	11/10/2012

	            777,26   
	11/10/2012

	         1 196,33   
	11/10/2012

	            660,19   
	11/10/2012

	         3 105,55   
	19/10/2012

	         2 400,00   
	29/10/2012

	         3 345,00   
	31/10/2012

	         2 117,74   
	14/11/2012

	      26 000,00   
	14/11/2012

	         7 897,96   
	14/11/2012

	         4 000,00   
	14/11/2012

	            835,18   
	14/11/2012

	            220,01   
	14/11/2012

	         7 724,48   
	28/11/2012

	         3 345,00   
	30/11/2012

	         1 941,25   
	14/12/2012

	      21 011,10   
	14/12/2012

	         6 354,86   
	14/12/2012

	         2 738,69   
	14/12/2012

	      29 764,72   
	28/12/2012

	         6 089,27   
	28/12/2012

	            598,67   
	28/12/2012

	         5 629,94   
	28/12/2012

	            749,12   
	28/12/2012

Valor atualizado e com juros de mora até 31/3/2020: R$ 603.481,68 (peça 56) 
	d) aplicar ao Sr. GERALD SARAIVA SILVA DE SORDI (CPF XXX.419.965-XX) e à Sra. RENATA VIANA BRITO RODRIGUES (CPF XXX.325.035-XX) , individualmente, a multa prevista no art. 57 da Lei 8.443/1992 c/c o art. 267 do Regimento Interno, com a fixação do prazo de quinze dias, a contar das notificações, para comprovarem, perante o Tribunal (art. 214, inciso III, alínea 'a', do Regimento Interno) , o recolhimento das dívidas aos cofres do Tesouro Nacional, atualizadas monetariamente desde a data do acórdão até a dos efetivos recolhimentos, se forem pagas após o vencimento, na forma da legislação em vigor;
	e) autorizar, desde logo, nos termos do art. 28, inciso II, da Lei 8.443/1992, a cobrança judicial das dívidas, caso não atendidas as notificações.
	f) encaminhar cópia da deliberação ao Procurador-Chefe da Procuradoria da República no Estado da Bahia, nos termos do § 3º do art. 16 da Lei 8.443/1992 c/c o § 7º do art. 209 do Regimento Interno do TCU, para adoção das medidas cabíveis; e comunicar-lhe que o relatório e o voto que a fundamentarem podem ser acessados por meio do endereço eletrônico www.tcu.gov.br/acordaos e que, caso haja interesse, o Tribunal pode enviar-lhe cópia desses documentos sem qualquer custo."
3.	Enfim, por intermédio do Exmo. Sr. Subprocurador-Geral Lucas Rocha Furtado, o MPTCU anuiu, em cota singela (Peça 60) , à aludida proposta da unidade técnica.
É o Relatório.

Magno Israel Miranda Silva (OAB-DF 32.898), entre outros, representando Renata Viana Brito Rodrigues.

Subprocurador-Geral Lucas Rocha Furtado.

TOMADA DE CONTAS ESPECIAL. FUNDO NACIONAL DE SAÚDE (FNS). EXERCÍCIO DE 2012. TRANSFERÊNCIA FUNDO A FUNDO. PARCIAL IMPUGNAÇÃO DOS DISPÊNDIOS. CITAÇÕES. REVELIA DOS RESPONSÁVEIS. CONTAS IRREGULARES. DÉBITO. MULTA. COMUNICAÇÃO.

TOMADA DE CONTAS ESPECIAL (TCE)

Secretaria de Controle Externo de Tomada de Contas Especial (Secex-TCE).

Trata-se de tomada de contas especial instaurada pelo Fundo Nacional de Saúde (FNS) em desfavor de Gerald Saraiva Silva de Sordi e Renata Viana Brito Rodrigues, como então secretários municipais de saúde em Presidente Jânio Quadros - BA (gestões: de 13/1/2009 a 16/8/2012 e de 16/8/2012 a 31/12/2012, respectivamente) , diante da parcial impugnação dos dispêndios com os recursos federais transferidos ao referido município pelo FNS sob o montante de R$ 2.866.365,53 pela modalidade fundo a fundo, durante o exercício de 2012, para a aplicação nos Blocos de Atenção Básica, Vigilância em Saúde e de Média e Alta Complexidade Ambulatorial e Hospitalar.
2.	Como visto, a partir do correspondente relatório (Peça 15, p. 6-8) , o tomador de contas assinalou a responsabilidade em desfavor de Gerald Saraiva Silva de Sordi e Renata Viana Brito Rodrigues pelos danos ao erário sob os valores históricos de R$ 182.833,17 e R$ 358.158,86, respectivamente, em face da impugnação dos dispêndios na aplicação do correspondente programa.
3.	No âmbito do TCU, após a realização de diligência junto ao Serviço de Auditoria do Denasus no Estado da Bahia e a obtenção das evidências de irregulares dispêndios por meio da Constatação nº 345267 do Relatório de Auditoria do Denasus nº 14871, a Secex-TCE promoveu as citações de Gerald Saraiva Silva de Sordi e Renata Viana Brito Rodrigues, como então secretários municipais de saúde em Presidente Jânio Quadros - BA.
4.	A despeito, contudo, da regular citação, os responsáveis não apresentaram as suas alegações de defesa, nem efetuaram, tampouco, o recolhimento do débito em favor do Fundo Nacional de Saúde, passando à condição de revéis perante o TCU, nos termos do art. 12, § 3º, da Lei nº 8.443, de 1992.
5.	De todo modo, após a análise final do feito, a unidade técnica propôs a irregularidade das contas dos aludidos responsáveis para condená-los ao pagamento do correspondente débito, além da aplicação de multa, nos termos do art. 57 da Lei n.º 8.443, de 1992, tendo o Parquet especial anuído à essa proposta.
6.	O TCU pode incorporar o parecer da unidade técnica a estas razões de decidir.
7.	Bem se sabe que, em sintonia, entre outros, com os Acórdãos 1.194/2009 e 3.991/2015, da 1ª Câmara, os Acórdãos 27/2004, 6.235/2013 e 3.223/2017, da 2ª Câmara, e os Acórdãos 11/1997 e 997/2015, do Plenário, a jurisprudência do TCU estaria firmada no sentido da pessoal responsabilidade do gestor pela comprovação da boa e regular aplicação dos recursos federais, submetendo todo aquele que administra os recursos públicos ao dever de demonstrar o correto emprego dos valores federais, nos termos do art. 70, parágrafo único, da Constituição de 1988 e do art. 93 do Decreto-Lei nº 200, de 1967.
8.	Não fosse o bastante, ao não apresentarem a documentação comprobatória dos supostos dispêndios na aquisição de insumos junto à Cooperativa dos Profissionais de Saúde - COOPE, como atestariam as aludidas contestações à Peça 13 (p. 6-8) , afrontando os princípios da legalidade e da economicidade, além do art. 54, § 1º, da Lei nº 8.666, de 1993, e do art. 64º da Lei nº 4.320, de 1964, os citados responsáveis também teriam contribuído para as aludidas irregularidades e o subjacente dano ao erário. 
9.	Por esse ângulo, diante da ausência de elementos capazes de demonstrar a boa e regular aplicação dos recursos federais ante as suscitadas irregularidades na documentação referente aos supostos dispêndios, com a subjacente ausência da evidenciação do necessário nexo causal entre os recursos federais aportados e os supostos dispêndios incorridos no correspondente programa, restou configurada a ofensa não só às regras legais, mas também aos princípios basilares da administração pública, já que, ao final e ao cabo, o gestor deixou de prestar a devida satisfação à sociedade sobre o efetivo emprego dos recursos públicos postos à sua disposição, restando, com isso, confirmada a presunção legal de dano ao erário pela parcela dos valores repassados, sem a suscitada comprovação dos dispêndios ante o eventual desvio ou desperdício dos respectivos recursos federais, e, assim, estaria adequada a proposta da unidade técnica no sentido de condenar os aludidos responsáveis em débito e em multa.
10. 	Não subsistiria, enfim, a eventual prescrição da pretensão punitiva do TCU sobre o presente caso concreto, nos termos do Acórdão 1441/2016-TCU-Plenário, diante da ausência do transcurso de mais de dez anos entre a ordem para a citação no âmbito do TCU, em 9/5/2019 (Peça 42) , e a perpetração das aludidas irregularidades durante o exercício de 2012, nos termos do Acórdão 1441/2016-TCU-Plenário.
11. 	Eis que, por meio do aludido Acórdão 1.441/2016 proferido na Sessão Extraordinária de 8/6/2016, o Plenário do TCU firmou o seu entendimento no sentido de que a prescrição da pretensão punitiva deve seguir a regra geral do prazo decenal, contado a partir do fato, em linha com o art. 205 do Código Civil brasileiro, interrompendo a contagem do aludido prazo com a ordem de citação, nos termos do art. 240, caput, da Lei n.º 13.105 (Código Processual Civil) , de 2015.
12. 	Sem prejuízo, no entanto, do respeito a esse entendimento do Tribunal, deve ser reiterada a minha ressalva já registrada em vários outros julgados do TCU no sentido de que, na ausência de lei específica, o TCU não deveria aplicar qualquer prazo prescricional sobre a referida pretensão punitiva ou, então, na pior das hipóteses, o Tribunal deveria aplicar a regra prescricional fixada pela Lei n.º 9.873, de 1999, não só porque ela trata diretamente de prescrição no âmbito do direito administrativo sancionador, mas também porque, entre outras medidas, a aludida lei manda aplicar o prazo prescricional penal, quando a infração administrativa também configure crime, além de determinar expressamente que, diante de ilícito continuado ou permanente, a contagem do prazo deve iniciar a partir da cessação do aludido ilícito.
13. 	A despeito, então, de registrar essa minha posição pessoal, o TCU deve pugnar pela pronta aplicação da multa legal em desfavor dos aludidos responsáveis a partir do entendimento fixado pelo aludido Acórdão 1441/2016-TCU-Plenário.
14. 	Diante, portanto, dos elementos de convicção até obtidos neste processo, o TCU deve julgar irregulares as contas de Gerald Saraiva Silva de Sordi e Renata Viana Brito Rodrigues para condená-los ao pagamento dos correspondentes débitos, além de lhes aplicar a multa prevista no art. 57 da Lei n.º 8.443, de 1992.
Ante o exposto, pugno pela prolação do Acórdão ora submetido a este Colegiado.
TCU, Sala das Sessões, em tagDataSessao.
Ministro-Substituto ANDRÉ LUÍS DE CARVALHO 
Relator